---
title: "PEC1"
author: "Jorge Soliz"
date: "2025-04-02"
output: html_document
---

```{r setup, include=FALSE}
# cargar paquetes y objeto
library(SummarizedExperiment)
library(tidyverse)

load("C:/Users/soliz-j/Downloads/Master/SummarizedExperiment_Object.Rda")
se
```

## Introducción

Este es el documento markdown para la presentación de la PEC1 de la asignatura de Análisis de datos ómicos del máster de bioinformática y bioestadística. 

Obtención de metadata del dataset. Podemos observar que los datos estan formados por 77 muestras (pacientes), en la que se dividen en dos grupos experimentales. Control y Cachexia:

```{r cargar-se}
# visualizar metadata de las muestras
colData(se)

# visualizar metabolitos 
rowData(se)

# visualizar descripciones generales del experimento
metadata(se)
```

## preparadion de datos

Preparar datos para un analisis exploratorio con gráficas:

```{r preparacion-datos}
matriz <- assay(se)
grupos <- colData(se)$Group
names(grupos) <- rownames(colData(se))

df_long <- as.data.frame(t(matriz))
df_long$Sample <- rownames(df_long)
df_long$Group <- grupos[rownames(df_long)]

df_long <- df_long |>
  pivot_longer(cols = -c(Sample, Group),
               names_to = "Metabolite",
               values_to = "Value")
```

## Análisis exploratorio del dataset

se realiza un analisis descriptivo de cada grupo experimental: 

```{r analisis-descriptivo}
library(psych)
library(dplyr)

# crear tabla resumen de los datos por grupo y metabolito
resultados <- lapply(unique(df_long$Metabolite), function(met) {
  datos_met <- subset(df_long, Metabolite == met)
  res <- describeBy(datos_met$Value, group = datos_met$Group, mat = TRUE)
  res$Metabolite <- met
  res$Group <- res$group1
  res$ID <- paste0(res$Metabolite, "-", res$Group)
  res
})
resultados_df <- bind_rows(resultados)
head(resultados_df)
```

## Histogramas de cada metabolito

```{r histogramas-individuales}
library(ggplot2)
library(knitr)
library(ggplot2)
library(gridExtra)

# lista de metabolitos
metabs <- unique(df_long$Metabolite)

# generar histograma para cada metabolito - codigo adaptado para mostrar varias graficas en la misma linea en el html
plots <- lapply(metabs, function(m) {
  ggplot(
    dplyr::filter(df_long, Metabolite == m),
    aes(x = Value, fill = Group)
  ) +
    geom_histogram(bins = 30, alpha = 0.6, position = "identity") +
    theme_minimal() +
    labs(title = paste("Histograma de", m)) +
    theme(
      legend.position = "bottom", 
      plot.title = element_text(size = 7, face = "bold")
    )
})

# mostrar varios graficos en la misma linea
n <- 8  

for (i in seq(1, length(plots), by = n)) {
  do.call(grid.arrange, c(plots[i:min(i + n - 1, length(plots))], ncol = 4))
}

```

## Boxplots por grupos

``` {r boxplots-individuales}
# generar bloxplot por cada metabolito - codigo adaptado para mostrar varias graficas en la misma linea en el html
boxplots <- lapply(metabs, function(m) {
  ggplot(
    dplyr::filter(df_long, Metabolite == m),
    aes(x = Group, y = Value, fill = Group)
  ) +
    geom_boxplot() +
    theme_minimal() +
    labs(title = paste("Boxplot de", m)) +
    theme(
      legend.position = "none",
      plot.title = element_text(size = 7, face = "bold")
    )
})

# mostrar varios graficos en la misma linea
n <- 8

for (i in seq(1, length(boxplots), by = n)) {
  do.call(grid.arrange, c(boxplots[i:min(i + n - 1, length(boxplots))], ncol = 4))
}

```

## PCA

```{r PCA}
# escalar y transponer matriz para generar el PCA
scaled_expr <- scale(t(matriz))
pca <- prcomp(scaled_expr)

# agrupar datos
pca_df <- as.data.frame(pca$x)
pca_df$Group <- colData(se)$Group

# generar PCA
ggplot(pca_df, aes(x = PC1, y = PC2, color = Group)) +
  geom_point(size = 3) +
  theme_minimal() +
  labs(title = "PCA de metabolomica de control vs cachexia")
```

## Heatmap

```{r heatmap}
library(pheatmap)

# calcular coeficiente de variación
cv <- apply(assay(se), 1, function(x) sd(x) / mean(x))
top_metabs <- names(sort(cv, decreasing = TRUE))[1:25]

# generar heatmap
pheatmap(assay(se)[top_metabs, ],
         annotation_col = as.data.frame(colData(se)),
         scale = "row",
         clustering_distance_rows = "euclidean",
         clustering_distance_cols = "euclidean",
         main = "Top 25 metabolitos más variables",
         fontsize_row = 6,   # Tamaño de letra de las filas
         fontsize_col = 2     # Tamaño de letra de las columnas
)


```

